【裁判字號】    97,易,502
【裁判日期】    970324
【裁判案由】    妨害自由等
【裁判全文】
臺灣臺北地方法院刑事判決               97年度易字第502號
    公  訴  人  臺灣臺北地方法院檢察署檢察官
    被      告  甲○○
    被      告  乙○○
    被      告  丙○○
    被      告  丁○○
    被      告  戊○○
    被      告  己○○
    被      告  庚○○
    上七人共同
    選任辯護人  余梅涓律師
上列被告等因妨害自由等案件，經檢察官提起公訴（九十六年度
偵續字第三四二號），本院判決如下：
    主  文
甲○○、乙○○、丙○○、丁○○、戊○○、己○○、庚○○均
無罪。
    理  由
一、丁○○、戊○○係夫妻關係，自民國九十二年七月間起於臺
    北市○○區○○路五０二號開設朝暘聯合診所（下稱朝暘診
    所），而辛○○則為朝暘診所之門前藥局廣全藥局之負責人
    ，嗣丁○○另於九十五年四月二十日開設朝暘診所之門前藥
    局東海藥局，而與辛○○就有關廣全藥局之藥品發生糾紛；
    詎丁○○、戊○○竟夥同甲○○（東海藥局之藥師）、乙○○、林明儀、庚○○、黃世民（朝暘診所之聘僱醫師）與三
    名姓名年籍均不詳之成年人，共同基於妨害自由及恐嚇之犯
    意聯絡，於九十五年五月八日晚間八時許，前往上開廣全藥
    局，由戊○○將廣全藥局之鐵門拉下，而乙○○並對辛○○
    恫赫：今天若不合作，將帶往山上解決等語，致辛○○心生
    畏懼，遂簽立切結書及管制藥品轉讓書予丁○○等人，以此
    等強暴、脅迫之方式，而妨害辛○○自由出入之權利及使辛○○行無義務之事等語，因認被告等涉犯刑法第三百零四條
    第一項強制罪嫌、同法第三百零五條恐嚇罪嫌。
二、按犯罪事實應依證據認定之，無證據不得認定其犯罪事實；
    又不能證明被告犯罪者，應諭知被告無罪之判決，刑事訴訟
    法第一百五十四條第二項、第三百零一條第一項分別定有明
    文。而事實之認定，應憑證據，如未發現相當證據或證據不
    足以證明，自不能以推測或擬制之方法，為裁判基礎（最高
    法院四十年臺上字第八十六號判例意旨參照）。再認定不利
    於被告之事實，須依積極證據，苟積極證據不足為不利於被
    告事實之認定時，即應為有利於被告之認定，更不必有何有
    利之證據（最高法院三十年上字第八一六號判例意旨參照）
    ；又所謂「積極證據足以為不利被告事實之認定」係指據為
    訴訟上證明之全盤證據資料，在客觀上已達於通常一般之人
    均不致於有所懷疑，而得確信被告確曾犯罪之程度，若未達
    到此一程度，而有合理懷疑之存在時，即無從為有罪之認定
    （最高法院七十六年臺上字第四九八六號判例意旨參照）。
    又告訴人之告訴，係以使被告受刑事追訴為目的，是其陳述
    是否與事實相符，自應調查其他證據以資審認（最高法院五
    十二年臺上字第一三００號判例意參照）；即必須藉由補強
    證據之存在，以增強或擔保告訴人陳述之證明力，告訴人之
    陳述始適合作為認定犯罪事實之基礎（最高法院四十六年臺
    上字第二六０號判例意旨參照）。
三、檢察官認被告涉犯上開犯行，無非係以告訴人辛○○之指訴
    、卷內切結書、管制藥品轉讓書影本，及被告等人之供述為
    其主要憑據。
四、訊據被告等人固不否認於上開時間前往廣全藥局，且告訴人
    辛○○在切結書及管制藥品轉讓書上簽名，此亦有上開文書
    在卷無憑（偵查卷第三十二頁至第五十頁參照），此部份事
    實堪信為真；惟均矢口否認有何強制及恐嚇犯行，(1)被告丁○○辯稱：朝暘診所及該診所之門前藥局廣全藥局皆為伊所
    出資設立，伊為該藥局之實際負責人，廣全藥局並曾聘請高
    鴻華、張國井為名義負責人，伊於九十四年八月十一日聘請
    告訴人為廣全藥局之名義上負責人，後伊於九十五年四月間
    又開設一家東海藥局，伊多次聯繫告訴人商談結束廣全藥局
    及解聘事宜，並要至廣全藥局搬遷管制藥品以供中央健康保
    險局及衛生局人員檢查，惟告訴人一直不願配合，伊才於九
    十五年五月八日帶同被告戊○○等六人至廣全藥局搬遷藥品
    ，且避免管制藥品遺失，才將廣全藥局之鐵門拉下，並未限
    制告訴人之行動自由，告訴人有違約的情況，自知理虧才簽
    立切結書及管制藥品轉讓書，沒有恐嚇及強制之犯行等語。
    (2)被告戊○○則以：其與告訴人說過很多次要到廣全藥局去
    搬藥品及辦理交接事宜，當天雙方為了廣全藥局之帳目問題
    有發生爭執，嗣被告甲○○、丁○○就與告訴人點算管制藥
    品，清點完畢後即裝箱打包離開，絕無妨害行動自由及恐嚇
    等語置辯。(3)被告乙○○辯稱：當天係到廣全藥局幫忙搬藥
    品，主要係由被告丁○○、戊○○與告訴人洽談藥品的事情
    ，沒有對告訴人說「今天若不合作，將帶往山上解決」之語
    ，亦無限制告訴人之行動自由等語。(4)被告丙○○、庚○○
    則辯以：當天只是到廣全藥局搬藥品，根本不知道告訴人與
    被告戊○○、丁○○有何糾紛等語。(5)被告甲○○辯稱：當
    天係到廣全藥局清點管制藥品及搬遷藥品，告訴人也配合清
    點管制藥品，並且在管制藥品轉讓書上簽名，現場無人妨害
    告訴人行動自由及恐嚇告訴人等語。(6)被告黃世民辯稱：我
    是朝暘診所的醫師，九十五年五月八日以前，辛○○一直表
    現的願意由廣全藥局轉來東海藥局服務，當天下午我才過去
    跟他說，晚上病人比較少，鐵門關下來後我們再過去搬藥，
    當場辛○○並沒有不合作，我在點藥時，辛○○也沒有阻止
    我，還配合說：「來搬啊」等語。
五、本件公訴人認被告等人涉犯強制罪嫌及恐嚇罪嫌之證據主要
    在於告訴人辛○○之指訴，茲就告訴人之指訴是否真實？及
    是否尚有其他積極證據足以佐證告訴人之指訴論述如下：
  (一)告訴人即證人辛○○於本院審理時證稱：我是廣全藥局的負
    責人，是我的老闆張國井將藥局移轉給我，我受讓廣全藥局
    時沒有出資，張國井就將整間藥局讓給我，後來張國井的薪
    水也是我付給他。戊○○及丁○○是朝暘診所之負責人，和
    我是合作的關係，由我承接處方箋之後調藥劑給病人，九十
    五年五月八日晚上被告等七人大約七點半他們就到藥局，就
    把裡面領藥或是問問題的人趕出去，被告乙○○說今天晚上
    要辦事情不營業了，戊○○就把鐵門關起來跟我說要把所有
    的東西搬走，我說這是我家的藥局為何要搬走，他說今天什
    麼都不要說，我叫你做什麼就做什麼，我當然不願意，我是
    藥師管制藥在我身上，我不能隨便給他，乙○○就衝過來踢
    我坐的椅子，裡面有通道可以往外走，但是他們不讓我走，
    我說要去上廁所，乙○○說事情做完才可以走，庚○○等三
    人衝到我這邊，戊○○及丁○○跟我談管制藥品的事，甲○○在點藥，己○○在旁邊看，乙○○、丙○○、庚○○踢我
    讓我摔倒，我沒有辦法只能據理力爭說大家好好談，但是他
    們說不要說了，在管制書叫我蓋章簽名，且把管制藥品取走
    ，如果是心平氣和簽的，怎麼可能管制書都在他們手上，且
    鐵門關起來的時候戊○○就把鑰匙此都搶走了，我根本就不
    能動，乙○○說「要帶我去山上解決」，切結書是當時他們
    把我控制住，叫我簽名，當時我有看內容，但是如果我不簽
    根本走不了。當時我想出去報警，但是因為鐵門關起，他們
    把鑰匙拿走，乙○○、庚○○及丙○○當在我前面。他們說
    要我隔天把帳簿及印章拿給他，當時我非常害怕，半個小時
    之後我才打電話問朋友說這種事情要如何解決，所以我才去
    警局報警。被告七人在廣全藥局大約二個小時等語（本院九
    十七年三月十日審判筆錄參照）。
  (二)經查：
  1.證人即共同被告甲○○於本院審理時證稱：被告丁○○、戊○○是朝暘診所及廣全藥局的負責人，朝陽診所的門前藥局
    原本是廣全藥局，後來被告丁○○、戊○○決定要開另一間
    東海藥局，並且要把廣全藥局收掉不經營，我是東海藥局的
    藥師，被告黃世民是朝暘診所之醫師，要我一起過去廣全藥
    局把管制藥物整理一下，因為東海藥局即將要開幕，要把廣
    全藥局的藥品搬到東海藥局，九十五年五月八日晚上當時由
    我點藥，我知道放在哪裡的藥品我就自己拿，我不知道的藥
    品，就是告訴人辛○○拿給我的，被告丁○○、戊○○負責
    跟告訴人辛○○談話，點藥完畢後，由於告訴人辛○○已經
    跟被告丁○○、戊○○談好了，所以他在管制藥品轉讓書上
    簽名，現場跟告訴人辛○○談話的主要是被告丁○○、戊○○，我在現場沒有聽到有人跟告訴人辛○○說：「今天若不
    合作，將帶往山上解決」等語（本院九十七年三月十日審判
    筆錄參照），核與(1)證人即共同被告戊○○於本院審理時證
    稱：我是朝暘診所、廣全藥局、東海藥局之負責人，廣全藥
    局是朝暘診所之門前藥局，告訴人辛○○是我受聘管理廣全
    藥局之藥師，因為藥局的負責人必須登記為具有藥師資格之
    人，因此廣全藥局之負責人才會登記為告訴人辛○○，之後
    我決定要將廣全藥局結束，因此要求告訴人辛○○將廣全藥
    局之管制藥品點交歸還，但是告訴人辛○○不願意，我曾請
    被告黃世民醫師告訴辛○○，廣全藥局結束後，他可以來東
    海藥局當藥師，但是告訴人辛○○不願意，還說廣全藥局登
    記名義人是他，廣全藥局就是他的，我跟他簽的合約書沒有
    用，九十五年五月八日我們要過去清點管制藥品，及搬運藥
    局內的藥櫃，所以才拜託小舅子就是被告乙○○一起過去，
    並且找來了被告庚○○、林明儀一起過去，為了避免仍有病
    人進來，所以才將藥局鐵門拉下來，沒有限制告訴人辛○○
    進出的意思；剛開始告訴人辛○○不願意讓我們搬，但是後
    來我跟丁○○跟告訴人辛○○談一談，我告訴辛○○，如果
    你有貼錢，我可以貼給你。而且告訴人辛○○有很多違約的
    地方，我跟他說醫界這麼小，大家好來好去，他才改變態度
    ，其他人也不知道我們在談什麼，告訴人辛○○從頭到尾都
    沒有要離開的意思，也沒有起身要離開被我們拉回來的情況
    ，大家就是一直在談事情的狀態，現場也沒有人說「今天不
    合作就帶到山上解決」等語（本院同上審判筆錄參照）；(2)
    證人即被告丁○○於本院審理時證稱：九十五年五月八日我
    跟我先生戊○○一起到廣全藥局找告訴人辛○○談事情，我
    們說要開幕東海藥局，決定把廣全藥局收掉，但告訴人辛○○說廣全藥局是他開的，我們談了很久，並且跟告訴人辛○○說，如果他無法結帳給我們，有困難的話，可以跟我們延
    期，當時他也答應要跟我們對帳，被告乙○○、庚○○、丙○○是要來幫我們搬藥櫃，被告甲○○是藥師，當天他到現
    場主要是負責點藥，被告黃世民醫師跟辛○○比較熟，我為
    了怕當天發生衝突，特地找被告黃世民一起去，管制藥品轉
    讓證明我也說要給他一份副本，讓他去辦歇業，他說不用，
    原來是要以這個理由來告我們等語（本院同上審判筆錄參照
    ）相符；是依上開證人之證述可知，當時洽談廣全藥局即將
    結束時，雖然氣氛並不融洽，大家對於如何結帳仍有爭議，
    但是無人對告訴人辛○○恐嚇，亦無人阻止告訴人辛○○離
    開現場，至於點交管制藥品之過程，主要係由被告甲○○、
    己○○為之，告訴人辛○○亦未有不願意配合之情，參以(甲)
    被告丁○○為防止當日氣氛尷尬，尚邀請與被告相熟之醫師
    即被告己○○前往緩頰，足認其等仍然希望和平解決；(乙)告
    訴人辛○○亦於檢察官偵查時供稱：當時我沒有要離開之意
    思等語（偵查卷第十四頁訊問筆錄參照），難認被告等人有
    如告訴人辛○○所指訴恐嚇及強制其簽署文件、不讓其離去
    之情事。
  2.證人張國井於檢察官偵查時證稱：九十四年三月至四月間，
    我是廣全藥局之負責人，被告丁○○、戊○○是我的老闆，
    由他們負責給我薪水，藥局的開銷、進貨都是被告丁○○負
    責，藥局的開銷、領取健保局的款項以及管制藥品的領取，
    需要以藥師的名義，所以丁○○帶我去銀行開戶，存摺、印
    章都是放在她那，九十四年四月間，由於我忙不過來，被告
    丁○○就再聘用告訴人辛○○擔任廣全藥局的藥師，九十四
    年八、九月間，告訴人辛○○有意將藥局頂讓下來，被告丁○○不願意，雙方開始有爭議，我對廣全藥局沒有出資，不
    可能頂讓給告訴人辛○○等語（偵查卷第六十頁至第六十一
    頁訊問筆錄參照）。是依證人張國井之證述可知，廣全藥局
    係由被告丁○○、戊○○經營，其與告訴人辛○○均為受聘
    於被告丁○○、戊○○，並非如同告訴人辛○○所述其自證
    人張國井處受讓廣全藥局。再者，(1)依照卷內之合約書，甲
    方戊○○所開設之廣全藥局聘請乙方辛○○為藥局負責人，
    雙方並有上班時間、薪資之約定，且寫明藥局之貨款、房租
    、水電等均由甲方戊○○負責等內容（偵查卷(一)第三十一頁
    參照），再比對同為被告丁○○、戊○○所聘請之藥師即證
    人張國井、辛○○之供述，以證人張國井所述之情節，與契
    約內容所載不謀而合，足認被告丁○○、戊○○所言非虛；
    (2)依告訴人辛○○之供述，其未付分毫自證人張國井處取得
    廣全藥局之所有權，不僅與社會上一般常情不符，亦與證人
    張國井所述相異，是告訴人辛○○之供述，難信為真。
  3.本案發生之導火線即在於廣全藥局之經營權，依照卷內之合
    約書，甲方戊○○所開設之廣全藥局聘請乙方辛○○為藥局
    負責人，雙方並有上班時間、薪資之約定，且寫明藥局之貨
    款、房租、水電等均由甲方戊○○負責等情（偵查卷(一)第三
    十一頁參照），已如前述，因此依照合約書之原意，告訴人
    辛○○僅為被告戊○○聘雇之藥師，並非如告訴人辛○○所
    言其自證人張國井處受讓而來，是告訴人辛○○對於廣全藥
    局欲取而代之之情不可言喻，因此被告戊○○、丁○○供稱
    告訴人辛○○有諸多違反合約之約定逕行主導廣全藥局之一
    切事務等語即所言不虛。因此，在告訴人辛○○有違反其與
    被告丁○○、戊○○之合約書，且對於廣全藥局所有權有其
    個人之上開盤算及考量之情況下，則告訴人辛○○之上開指
    訴被告等人之犯行即難具有憑信性；況且起訴書認定現場尚
    有另外三名真實姓名年籍均不詳之成年人共同為上開犯行，
    然告訴人辛○○於檢察官偵查及本院審理時均僅敘及本案之
    七位被告，則此部份事實亦有未明；又在場並無其他證人及
    監視器錄影器可供本院調查，在無其他任何積極之補足證據
    佐證下，自不得僅以具有利害關係之告訴人辛○○片面之指
    訴即入罪於被告等人。
  (四)綜上說明，本件檢察官所提出之上開證據，難證明被告等人
    有何強制及恐嚇之犯行，揆諸前開說明，既不能證明被告等
    人犯罪，即應為被告等人無罪之諭知。
據上論斷，應依刑事訴訟法第三百零一條第一項、第二百八十四
條之一，判決如主文。
本案經檢察官呂俊儒到庭執行職務。
中    華    民    國    97    年    3     月    24    日
                  刑事第九庭  法  官  葉珊谷
以上正本證明與原本無異。
檢察官如不服本判決，應於判決送達後10日內，向本院提出上訴
狀（被告等人於本件無上訴利益）。
                              書記官  顏淑華
中    華    民    國    97    年    3     月    24    日


司法院資訊處製作；財團法人民間司法改革基金會備份。
